【裁判字號】    94,交簡上,139
【裁判日期】    950823
【裁判案由】    過失傷害
【裁判全文】
臺灣臺南地方法院刑事判決           94年度交簡上字第139號
上  訴  人  丙○○
即  被  告
選任辯護人  蘇正信律師
            蔡進欽律師
            蔡弘琳律師
上列上訴人即被告因過失傷害案件，不服本院九十四年度交簡字
第一六五０號中華民國九十四年九月三十日第一審判決（聲請案
號：九十四年度核退偵字第四六二號），提起上訴，本院管轄之
第二審合議庭判決如下：
    主     文
原判決撤銷。
丙○○因過失傷害人，處有期徒刑參月，如易科罰金，以銀元參
佰元即新臺幣玖佰元折算壹日。
    事     實
一、丙○○於民國九十三年三月二十日中午十二時五分許，騎乘
    車牌號碼ＬＤＫ─０三七號重型機車，沿臺南市○○路由西
    往東方向行駛，途經健康路與忠義路交岔路口欲左轉忠義路
    時，原應注意車輛左轉彎時，應距交岔路口三十公尺前顯示
    方向燈或手勢，行至交岔路口中心處左轉，並不得占用來車
    道搶先左轉；轉彎車應讓直行車先行，而依當時係日間自然
    光線、天候晴，路面係無缺陷、無障礙物、乾燥之柏油路面
    ，並無不能注意之情事，竟疏於注意，未行至路口中心處即
    貿然左轉，致與沿臺南市○○路由東往西方向行駛之乙○○
    所騎乘之車牌號碼ＶＫＵ─七三二號輕型機車發生擦撞，使
    乙○○受有臉部撕裂傷、左膝擦傷及左肩挫傷、左肩背挫傷
    、左肩韌帶挫傷、左肩胛骨骨體骨折及肩鎖關節韌帶一度挫
    傷等傷害。丙○○於車禍事故發生後，臺南市警察局交通隊
    車禍處理小組警員唐振原據報至醫院處理，丙○○在司法警
    察尚不知何人為肇事車輛之駕駛人前，在場表示其為駕駛人
    而自首犯行進而接受裁判
二、案經乙○○訴由臺南市警察局第一分局報告臺灣臺南地方法
    院檢察署檢察官偵查後，聲請簡易判決處刑。
    理     由
一、訊據上訴人即被告（以下均稱被告）丙○○於本院審理時，
    固坦承於前揭時地與告訴人乙○○發生車禍一節，惟辯稱：
    伊於健康路等待健康路之交通號誌轉成紅燈後，始自健康路
    左轉進入忠義路，告訴人應係闖紅燈直行，故告訴人亦應有
    過失；其左轉忠義路之駕駛方式，應符合一般駕駛習慣；另
    告訴人車禍當日就診之初，僅有臉部撕裂傷、左膝擦傷及左
    肩挫傷、左肩背挫傷、左肩韌帶挫傷等傷勢，並無左肩胛骨
    骨體骨折及肩鎖關節韌帶一度挫傷等傷勢，該部分傷勢應非
    本次車禍所造成云云。
二、經查：
  (一)被告丙○○於九十三年三月二十日中午十二時五分許，騎乘
    車牌號碼ＬＤＫ─０三七號重型機車，沿臺南市○○路由西
    往東方向行駛，途經健康路與忠義路交岔路口，並欲左轉忠
    義路時，與沿臺南市○○路由東往西方向行駛之告訴人乙○
    ○所騎乘之車牌號碼ＶＫＵ─七三二號輕型機車發生擦撞等
    情，業據被告於本院審理時供承在卷，核與告訴人於本院審
    理時，以證人身分具結後所證述之內容相符，並經被告與告
    訴人在偵查中會同檢察事務官於九十四年七月五日重回前開
    地點繪製道路交通事故現場圖一份，及所拍攝之照片三張附
    卷可稽（參見九十四年核交字第四五八號卷第六至八頁），
    此部分事實應堪認定。
  (二)按左轉彎時，應距交岔路口三十公尺前顯示方向燈或手勢，
    行至交岔路口中心處左轉，並不得占用來車道搶先左轉；轉
    彎車應讓直行車先行，道路交通安全規則第一百零二條第一
    項第四款、第六款前段分別定有明文。查被告騎乘機車沿健
    康路由西往東方向行駛，途經健康路與忠義路交岔路口欲左
    轉忠義路時，自應遵守前開規定，謹慎左轉，並禮讓屬於直
    行車之告訴人所騎乘之前揭機車。然被告於左轉之際，疏於
    遵守前開規定，逕行占用來車道搶先左轉，且未讓直行車之
    告訴人先行，導致本件車禍之發生，是被告就本案之發生自
    有過失。被告雖辯稱：其左轉方式屬於一般駕駛習慣，故應
    無過失云云，然按道路交通安全規則乃為使用道路之公眾而
    設定，其目的在於妥善規範各使用道路者使用道路之優先順
    序及各使用道路者應行注意事項，以確保各使用道路者之安
    全。故駕駛汽機車者，自均有遵守道路交通安全規則之義務
    ，以確保自身與其他用路者之安全。是認定駕駛汽機車者之
    行為是否違反注意義務，而需負擔過失者，亦應以駕駛者是
    否遵守道路交通安全規則為定，當無以駕駛行為屬於一般駕
    駛習慣，而主張並無違反注意義務之理。被告此部分所辯，
    顯無可採。另告訴人於本院審理時，以證人身分具結後證稱
    ：當日其通過健康路與忠義路口時，健康路路口之交通號誌
    為綠燈轉黃燈等語（參見本院卷第九四頁），此外，除被告
    單一供述外，亦無證據足認案發當時，健康路之交通號誌為
    紅燈，自難僅以被告之辯述，即認告訴人確有未依號誌行駛
    之違反注意義務行為，進而認定告訴人就本件車禍之發生，
    亦有過失，被告此部分辯解，亦無可採。
  (三)告訴人於九十三年三月二十日、同年月二十二日及同年四月
    二日均曾至行政院衛生署臺南醫院（以下簡稱署立臺南醫院
    ）就診等情，業經告訴人於本院審理時以證人身分結證屬實
    ，並有署立臺南醫院診斷證明書三份在案可參（參見警卷第
    一九頁至第二一頁）。又告訴人於九十三年三月二十日至署
    立臺南醫院就診時，署立臺南醫院醫師診斷認定其受有臉部
    撕裂傷、左膝擦傷及左肩挫傷等傷害；署立臺南醫院醫師於
    告訴人在同年三月二十二日再次就診時，認定其受有左肩背
    挫傷、左肩鎖韌帶挫傷等傷害，嗣告訴人再於九十三年四月
    二日就診時，署立臺南醫院醫師復認定告訴人受有左側肩岬
    骨骨折、左側肩峰鎖骨關節脫臼併韌帶斷裂等傷勢等情，業
    有前開診斷證明書三份在卷可參。而證人即署立臺南醫院骨
    科專科醫師楊哲忠於本院審理時，具結後證稱：在前揭多次
    診療過程中，九十三年三月二十日該次就診，係以急診方式
    為告訴人進行診療，該次診療過程中，雖曾拍攝Ｘ光片，但
    因該Ｘ光片拍攝之角度係就告訴人胸部位置為之，並非針對
    告訴人左肩胛骨部位為拍攝，故未能察覺告訴人左肩胛骨有
    骨折現象；而告訴人續行於九十三年三月二十二日、三月二
    十九日及同年四月二日至署立臺南醫院就診時，均曾拍攝Ｘ
    光片，且係針對其左肩部位拍攝，並分別以正面及斜角度拍
    攝，故之後診療時，得以確定告訴人左肩胛骨確有骨折之現
    象；另證稱：依告訴人之歷次Ｘ光片可確定骨折確係在同一
    位置，依其判斷應屬同一次撞擊所造成；復結證稱：該三份
    診斷證明書記載有所不同之原因在於告訴人於九十三年三月
    二十日即車禍當日係以急診方式就診，而在急診時，檢查及
    記載傷勢比較籠統，之後門診續行檢查後，就告訴人傷勢之
    記載較為精確；依其專業判斷，並檢視歷次Ｘ光片後，認告
    訴人左肩胛骨所受傷勢名稱應為左肩胛骨骨體骨折及肩鎖關
    節韌帶一度挫傷等語（參見本院卷第九０頁至第九二頁），
    依此，署立臺南醫院所開據之三份診斷證明書，所載傷勢內
    容雖有出入，然仍可確認前揭診斷證明書所載傷勢均係本案
    車禍所造成，僅係診療之醫師因Ｘ光片所照角度之不同，所
    為判斷與文字使用精確與否，導致三份診斷證明書記載之內
    容有所差異。從而，堪認告訴人確因本案車禍受有左肩胛骨
    骨體骨折及肩鎖關節韌帶一度挫傷之傷勢。辯護意旨雖以：
    署立臺南醫院歷次檢查均係以Ｘ光方式為之，並無不同，先
    後診療結果卻有不同，故認告訴人此部分傷勢是否本案車禍
    所造成，尚屬可疑云云。惟醫院以Ｘ光照射之方式為病人檢
    查身體時，該Ｘ光照射之角度、位置均會影響照片所呈現之
    病人身體之狀況，進而影響閱覽Ｘ光片醫師判斷病人所受病
    症傷勢之判斷，且前後判讀Ｘ光片之三位醫師之專業、經驗
    之差異，亦可能影響判讀結果，是署立臺南醫院雖均係以Ｘ
    光照射方式檢查告訴人之傷勢，然前後就告訴人所受傷勢之
    判讀有所不同，尚非無此可能，辯護意旨據此指摘告訴人所
    受左肩胛骨骨體骨折及肩鎖關節韌帶一度挫傷之傷勢並非本
    次車禍所造成云云，尚無可採。
  (四)被告於前揭時地騎乘機車，確有疏未注意前開道路交通安全
    規則之情事，已如前述，而案發當時，天候晴、日間自然光
    柏油路面、乾燥無缺陷、無障礙物、視距良好等情，有道路
    交通事故調查報告表及現場照片各件在卷可稽（參見偵卷第
    一八頁至第三四頁），客觀上並無不能注意之情形，詎被告
    未注意遵守上開規定，以致發生本件車禍，其確過失，應無
    疑義。而告訴人所受前開傷勢，與被告上開過失行為間，亦
    有相當因果關係。依此，被告過失傷害犯行明確，堪以認定
    ，應依法論科。
三、核被告所為係犯刑法第二百八十四條第一項前段之過失傷害
    罪。另被告於車禍事故發生後，臺南市警察局交通隊車禍處
    理小組警員唐振原據報至醫院處理，被告在司法警察尚不知
    何人為肇事車輛之駕駛人前，在場表示其為駕駛人而自首犯
    行進而接受裁判一節，有臺南市○○○道路交通事故肇事人
    自首情形紀錄表一紙在案可參（參見警卷第六頁），是被告
    前揭所為，自屬刑法所規範之自首。另按被告行為後，刑法
    及刑法施行法業於九十四二月二日經總統以華總一義字第０
    九四０００一四九０一號令修正公布，並於九十五年七月一
    日施行（下稱新刑法，修正前刑法下稱舊刑法），參酌最高
    法院九十五年五月二十三日刑事庭第八次會議決議，新刑法
    第二條第一項之規定，係規範行為後法律變更所生新舊法律
    比較適用之準據法，於新刑法施行後，應適用新刑法第二條
    第一項之規定，為「從舊從輕」之比較。查被告行為時之舊
    刑法第六十二條規定：「對於未發覺之罪自首而受裁判者，
    減輕其刑。但有特別規定者，依其規定。」。惟被告行為後
    之新刑法第六十二條則規定：「對於未發覺之罪自首而受裁
    判者，得減輕其刑。但有特別規定者，依其規定。」，即被
    告如符合自首要件，依舊刑法之規定，必減輕其刑，然依新
    刑法之規定，法院仍得裁量是否減輕其刑。經比較新舊法後
    ，自應以行為時之舊刑法採自首必減之規定較有利於被告，
    故應依舊刑法第六十二條前段之規定減輕其刑。原審以被告
    罪證明確，應予論罪科刑，固非無見，惟被告行為後法律業
    已修正，已如前述，原審未及審酌並比較適用新舊法，即有
    未洽。另審酌告訴人所受之傷勢無須積極開刀，待其自然癒
    合即可之情狀（參見本院卷第九二頁至第九三頁所示證人楊
    哲忠於本院審理時之證述），原審量處有期徒刑四月之刑責
    ，尚非無過重之情狀，被告上訴指摘原審量刑過重等語部分
    ，應非全無理由，自應由本院予以撤銷改判。爰審酌被告犯
    罪動機、手段、告訴人所受傷勢、被告迄今尚未賠償告訴人
    所受損害、犯罪後坦承部分犯行之態度等一切情狀，量處如
    主文所示之刑，以資懲儆。另被告行為後，刑法第四十一條
    第一項前段易科罰金之規定業已修正變更，新法規定：「犯
    最重本刑為五年以下有期徒刑以下之刑之罪，而受六個月以
    下有期徒刑或拘役之宣告者，得以新臺幣一千元、二千元或
    三千元折算一日，易科罰金。」，但依據舊法及修正前罰金
    罰鍰提高標準條例第二條前段（現已刪除）規定，被告行為
    時易科罰金折算標準，應以銀元三百元折算一日，經折算為
    新臺幣後，應以新臺幣九百元折算為一日。比較修正前後之
    易科罰金折算標準，當以修正前之規定，較有利於被告，故
    應依刑法第二條第一項規定，適用修正前刑法第四十一條第
    一項前段規定，定其折算標準。另於被告行為後，刑法施行
    法增訂第一條之一，於九十五年六月十四日公布，並於同年
    七月一日施行；該條規定：「中華民國九十四年一月七日刑
    法修正施行後，刑法分則編所定罰金之貨幣單位為新臺幣。
    九十四年一月七日刑法修正時，刑法分則編未修正之條文定
    有罰金者，自九十四年一月七日刑法修正施行後，就其所定
    數額提高為三十倍。但七十二年六月二十六日至九十四年一
    月七日新增或修正之條文，就其所定數額提高為三倍。」，
    考其立法理由，係為因應九十四年二月二日修正公布、九十
    五年七月一日施行之刑法施行後，依刑法總則第三十三條第
    五款規定，罰金貨幣單位已改為新臺幣，是以分則編各罪所
    定罰金之貨幣單位，自應配合上開規定修正，為使罰金數額
    趨於一致，避免衍生新舊法比較適用問題，以緩和實務適用
    法律之衝擊，於不變動罰金數額之前提下，而為制定（前揭
    條文立法意旨參照），換言之，刑法施行法第一條之一係在
    替代罰金罰鍰提高標準條例部分條文，與適用罰金罰鍰提高
    標準條例之結果相同，對於被告而言並不發生有利或不利之
    問題，僅係將貨幣單位由銀元改為新臺幣，並非法律變更刑
    度之條文，當無須就新舊法比較適用，附此敘明。
據上論斷，應依刑事訴訟法第四百五十五條之一第一項、第三項
、第三百六十九條第一項前段、第三百六十四條、第二百九十九
條第一項前段，刑法修正施行後刑法第二條第一項、修正前刑法
第六十二條前段、修正前刑法第四十一條第一項前段，刑法施行
法第一條之一第一項、第二項前段，廢止前罰金罰鍰提高標準條
例第二條，判決如主文。
本案經檢察官甲○到庭執行職務
中    華    民    國    95    年    8     月    23    日
                  刑事第十二庭  審判長法  官  陳志成
                                      法  官  莊玉熙
                                      法  官  卓穎毓
以上正本證明與原本無異。
不得上訴。
                                      書記官  秦建華
中    華    民    國    95    年    8     月    23    日
附錄法條
中華民國刑法第284條
因過失傷害人者，處6月以下有期徒刑、拘役或5百元以下罰金，
致重傷者，處1年以下有期徒刑、拘役或5百元以下罰金。
從事業務之人，因業務上之過失傷害人者，處1年以下有期徒刑
、拘役或1 千元以下罰金，致重傷者，處 3 年以下有期徒刑、
 拘役或2千元以下罰金。


司法院資訊處製作；財團法人民間司法改革基金會備份。
